高雄高等行政法院判決　　　　　　　　　　　　九十年度訴字第二一一九號
　　　　　　　　　　　　　　　.
　　原　　　告　　甲○○
　　被　　　告　　財政部台灣省南區國稅局
　　代　表　人　　許虞哲　局長
　　訴訟代理人　　戊○○
右當事人間因遺產稅事件，原告不服財政部中華民國九十年十月五日台財訴字第０九
００００八九九九號訴願決定，提起行政訴訟。本院判決如左：
    主  文
訴願決定及原處分（復查決定含原核定處分）關於原告漏未申報其配偶死亡前三年內
贈與原告現金超過新台幣伍佰零貳萬元部分之核定均撤銷。
原告其餘之訴駁回。
訴訟費用由原告負擔五分之三，餘由被告負擔。
    事  實
甲、事實概要：
緣原告之配偶陳義信於民國（下同）八十四年七月十五日死亡，原告於八十五年四月
十五日辦理遺產稅申報，經被告查得未將其配偶死亡前三年內贈與原告之現金新台幣
（下同）七、二００、０００元，據實合併申報，違反遺產及贈與稅法第一條規定，
核定漏稅額一、五九五、二五二元，除補徵原告遺產稅外，並處以所漏稅額一倍之罰
鍰一、五九五、二００元，原告不服，申請復查，未獲變更，提起訴願，亦遭駁回，
遂提起本件行政訴訟。
乙、兩造聲明：
一、原告聲明求為判決：原處分（含復查決定）及訴願決定均撤銷。
二、被告聲明求為判決：
  (一)原告之訴駁回。
  (二)訴訟費用由原告負擔。
丙、兩造爭點：
一、原告未於言詞辯論期日到場，據其起訴暨補充理由略謂：
（一）查，系爭款項七、二００、０００元並非由陳義信贈與原告，該筆款項係緣起
      於被繼承人陳義信以訴外人陳周玉慧名義向台東地區農會借款二０、０００、
      ０００元，該農會核貸後於八十一年八月五日撥入陳周玉慧帳戶，同日再由陳
      周玉慧帳戶全額轉入陳義信員工活儲一０一三０號帳戶，陳義信旋將一二、０
      八四、０００元轉入借款帳戶中，償還陳義信舊借款，並於同日分別將四、二
      ００、０００元轉入原告支票存款二０二九號帳戶（下稱甲存帳戶）及將三、
      ０００、０００元轉入陳義信之子陳裕昌活儲一八０００號帳戶中。其中，轉
      入原告甲存帳戶之四、二００、０００元，於轉帳同日即由陳義信以原告甲存
      之第四二００三八號支票償還訴外人乙○○之債務（該債務由原告為名義債務
      人，陳義信為連帶保證人）。另外轉入陳裕昌帳戶之三、０００、０００之款
      項，係於同年八月十四日轉帳三、三一六、一二四元至原告甲存帳戶，並分別
      於同日以甲存第四二００四號支票支付訴外人丁○○由原告為會首召募之「蓬
      萊稻谷伍仟台斤互助會」合會金，共計一、一三六、一二四元，以及以甲存之
      第四二００三九號支票借款二、一八０、０００元予訴外人丙○○，該筆借款
      至今本息均未償還。綜上所述，系爭款項七、二００、０００元，其中四、二
      ００、０００元係返還被繼承人陳義信之債務，而一、一三六、一二四元係支
      付合會金，另二、一八０、０００元乃貸與他人之款項，均有明確用途，並非
      被繼承人贈與原告之資金，至為顯然。
（二）本件被告未就原告上開主張詳加調查，並審酌原告提出之證據，即逕以「空口
      主張、核不足採」為據，率予認定原告漏報遺產之事實，並就上開支付互助會
      之款項，徒以互助會係由會首負責向會員收取會款再加上自身應付之會款，再
      交付得標人，而認定該互助會資金乃原告私人運用，殊不知互助會倘非夫妻共
      同理財所需，怎會以原告為名義人，被繼承人陳義信為連帶保證人？足證被告
      純以臆測方式核課稅捐，顯然違反行政程序法及舉證責任分配原則。
（三）於九十一年四月二十六日及五月十四日準備程序中，主張四、二００、０００
      元是要還乙○○，乃因七十八年購買土地所借的債務；三、０００、０００元
      是轉入我孩子陳裕昌的戶頭，之後再借給丙○○；一、一三六、一二四元是當
      時名義上我擔任互助會會首而開給丁○○的會錢支票，但會員都是陳義信找的
      ，外人分不清我們二人誰是會首。
（四）於九十一年五月三十一日準備程序中，主張四、二００、０００元是給付乙○
      ○土地買賣的尾款，因為我兒子寫起訴狀時誤認所欠款項是借款，所以才未寫
      是償還土地買賣價款。
二、被告答辯暨補充理由略謂：
（一）按「凡經常居住中華民國境內之中華民國國民死亡時遺有財產者，應就其在中
      華民國境內境外全部遺產，依本法規定，課徵遺產稅。」；「被繼承人死亡前
      三年內贈與之財產，依第十五條之規定併入遺產課徵遺產稅者，應將已納之贈
      與稅連同按郵政儲金匯業局一年期定期存款利率計算之利息，自應納遺產稅額
      內扣抵。但扣抵額不得超過贈與財產併計遺產總額後增加之應納稅額。」；「
      被繼承人死亡前三年內贈與下列個人之財產，應於被繼承人死亡時，視為被繼
      承人之遺產，併入其遺產總額，依本法規定徵稅：一、被繼承人之配偶。」分
      別為行為時遺產及贈與稅法第一條第一項、第十一條第二項及第十五條第一款
      所明定。
（二）本件原告之配偶即被繼承人陳義信於八十四年七月十五日死亡，陳義信生前提
      供所有坐落台東市○○段一二０六地號土地及其地上建築物為擔保，由訴外人
      陳周玉慧向台東地區農會借款二０、０００、０００元，該農會核貸後於八十
      一年八月五日撥入陳周玉慧帳戶，同日再由陳周玉慧帳戶全額轉入被繼承人於
      台東地區農會員工儲蓄存款一０一三０號帳戶，該筆債務已認列為陳義信未償
      債務。嗣陳義信將一二、０八四、０００元轉入借款帳戶中，償還其前次借款
      ，此外又於同日將四、二００、０００元轉入原告農會甲存支票存款二０二九
      號帳戶（下稱甲存帳戶），並由原告同日開立支票乙紙金額四、二００、００
      ０元，兌領人為乙○○，經被告函詢乙○○資金用途，未獲函覆。同日陳義信
      另將三、０００、０００元轉入陳裕昌帳戶，於同年八月十四日再由陳裕昌帳
      戶轉帳三、三一六、一二四元至原告甲存帳戶，原告並分別於同日開立兩紙台
      東地區農會支票，金額分別為一、一三六、一二四元及二、一八０、０００元
      。經查，上開一、一三六、一二四元之款項係存入訴外人丁○○帳戶，經函詢
      該資金法律關係，其表示係支付由原告為會首召募「蓬萊稻谷伍仟台斤互助會
      」之得標款，另上開二、一八０、０００元款項係存入訴外人丙○○帳戶，經
      函詢該筆資金法律關係，未獲函覆。被告初查遂以原告於八十五年四月十五日
      辦理遺產稅申報，未將其配偶陳義信死亡前三年內贈與原告之現金七、二００
      、０００元據實合併申報，乃以原告違反遺產及贈與稅法第一條規定，核定漏
      稅額一、五九五、二五二元，除補徵原告遺產稅外，並處以所漏稅額一倍之罰
      鍰一、五九五、二００元。
（三）原告雖主張系爭款項七、二００、０００元，其中四、二００、０００元係償
      還乙○○之債務，於七十八年五月起借，供被繼承人其理財之用；而一、一三
      六、一二四元係支付丁○○以原告為會首之合會金，另三、三一六、一二四元
      乃貸與丙○○之款項，至今幾番催討，仍未獲本息分文云云。惟查，觀諸系爭
      資金流程，陳義信貸款後轉帳至原告及陳裕昌帳戶共七、二００、０００元，
      均非陳義信使用，而係由原告取得運用，且未回流至陳義信。另被告曾就原告
      上開主張，於八十九年十月十二日以南區國稅法字第八九０七一三一四號函請
      原告提示：主張償還乙○○四、二００、０００元債務部分，其債權債務相關
      證明及資金流程；主張由陳義信借予丙○○二、一八０、０００元部分，借貸
      雙方債權債務相關證明；主張支付丁○○會款一、一三六、一二四元，其相關
      證明。惟原告僅提供由其擔任會首之「蓬萊稻谷伍仟台斤互助會會員名單」，
      並表示招募該會乃為籌措子女教育費用，查互助會得標款係由會首負責向會員
      收取會款再加上自身應付之會款，再交付得標人，該資金顯乃原告私人運用。
      至原告另外主張償還乙○○部分，並未提出具體事證供核，另參諸「當事人主
      張事實須負舉證責任，倘其所提出之證據不足為主張事實之證明，自不能認其
      主張之事實為真實。」為前行政法院即現最高行政法院三十六年度判字第十六
      號著有判例在案。是原告既未能提出具體事證以實其說，自難認其主張為真實
      。是被告以原告違反前揭法條之規定，核定漏稅額一、五九五、二五二元，並
      依遺產及贈與稅法第四十五條規定處以所漏稅額一倍之罰鍰一、五九五、二０
      ０元，洵無違誤。
（四）被告方面主張證人之證言與原告之主張不符合。且經查買賣土地登記謄本所附
      之登記日期不符合，八十年六月八日即完成所有權移轉登記，至八十一年八月
      五日才付尾款，當中又沒有任何保全措施，違反經驗法則。且由原告所提供之
      互助會的會單及陳義信所屬之存款帳卡之整個資金流向，實在看不出和丁○○
      間會款之往來關係存在。而丙○○的部分，本應可直接轉帳處理，並不須再經
      原告開付支票；另當中之借貸關係亦無任何契約存在。
    理  由
甲、程序部分：
  原告經合法通知，無正當理由，未於言詞辯論期到場，核無民事訴訟法第三百八十
  六條各款所列情形，爰依行政訴訟法第二百十八條準用民事訴訟法第三百八十五條
  ，由被告聲請而為一造辯論判決。
乙、實體部分：
一、按「凡經常居住中華民國境內之中華民國國民死亡時遺有財產者，應就其在中華
    民國境內境外全部遺產，依本法規定，課徵遺產稅。」；「被繼承人死亡前三年
    內贈與之財產，依第十五條之規定併入遺產課徵遺產稅者，應將已納之贈與稅連
    同按郵政儲金匯業局一年期定期存款利率計算之利息，自應納遺產稅額內扣抵。
    但扣抵額不得超過贈與財產併計遺產總額後增加之應納稅額。」；「被繼承人死
    亡前三年內贈與下列個人之財產，應於被繼承人死亡時，視為被繼承人之遺產，
    併入其遺產總額，依本法規定徵稅：一、被繼承人之配偶。」「納稅義務人對依
    本法規定，應申報之遺產或贈與財產，已依本法規定申報而有漏報或短報情事者
    ，應按所漏稅額處以一倍至二倍之罰鍰。」為行為時遺產及贈與稅法第一條第一
    項、第十一條第二項、第十五條第一款及第四十五條所明定。
二、本件原告之配偶陳義信於八十四年七月十五日死亡，原告於八十五年四月十五日
    辦理遺產稅申報，經被告查得未將其配偶死亡前三年內贈與原告之現金七、二０
    ０、０００元，據實合併申報，違反遺產及贈與稅法第一條規定，核定漏稅額一
    、五九五、二五二元，除補徵原告遺產稅外，並處以所漏稅額一倍之罰鍰一、五
    九五、二００元，此有被告遺產稅核定通知書及罰鍰處分書可稽，並為兩造所不
    爭執，堪信為實。本件兩造所爭執者，厥為補徵遺產稅並處以所漏稅額一倍之罰
    鍰部分是否適法，茲就原告下列主張分論本院得心證之理由如下。
三、原告主張被繼承人陳義信於八十一年八月十四日借款予丙○○二、一八０、００
    ０元部分：按消費借貸契約，法律上並無以書面為必要之規定，是則消費借貸為
    不要式契約。本件原告主張被繼承人陳義信與丙○○間，係因借貸關係，而於八
    十一年八月十四日以原告甲存之第四二００三九號支票借款二、一八０、０００
    元予丙○○之事實，業經丙○○到庭結證稱：「我是向陳義信借錢的」，此有本
    院九十一年五月十四日準備程序筆錄可稽；又依前所述，消費借貸契約既為不要
    式契約，被告徒以無任何消費借貸契約之相關證據資料與資金流程等詞，而認定
    被繼承人陳義信與丙○○間無消費借貸關係，自嫌率斷；是原告主張其被繼承人
    陳義信與丙○○間有二、一八０、０００元之消費借貸關係，既經證人丙○○結
    證證明，被告對於主張有利於己之事實，復無其他舉證，原告之主張，應堪採信
    。又依民法第一千一百四十七條規定，繼承因被繼承人死亡而開始，則依上述說
    明，原告所繼承者，應為被繼承人對丙○○之債權。原處分（復查決定含原核定
    處分）認定該筆款項係被繼承人死亡前三年內贈與原告之現金，再由原告貸與丙
    ○○，而為原告與丙○○間之消費借貸關係，並依首揭法律規定，補徵遺產稅，
    並處所漏稅額一倍之罰鍰，認事用法，均有違誤。訴願決定亦未予糾正，自有未
    洽。
四、原告主張被繼承人陳義信於八十一年八月五日償還債務予乙○○四、二００、０
    ００元部分：原告於起訴狀中主張其所開立金額四、二００、０００元之支票，
    兌領人為乙○○，該支票係償還於七十八年五月起借，以原告為債務人，被繼承
    人陳義信為連帶保證人，供被繼承人理財用之債務云云；然原告另於九十一年四
    月二十六日準備程序中，又主張該支票係為清償在七十八年購買土地所借之債務
    ；嗣於九十一年五月三十一日準備程序中，原告再主張該支票係支付購買土地之
    價款，顯見原告於起訴狀暨準備程序中主張乃相互矛盾。上開九十一年五月三十
    一日準備程序中，雖有證人乙○○到場結證與被繼承人間曾有土地買賣，並因之
    收受上開支票等語，惟經受命法官命原告於五日內補正該筆土地從八十年迄今的
    土地登記謄本，原告至判決時迄未補正；且另查原遺產稅核定案卷內所附之土地
    登記簿謄本，該筆土地買賣資料，八十年五月三十一日出賣人為陳裕昌，買受人
    為邱政宜，八十年六月八日出賣人為邱政宜，買受人為陳義信，與原告及證人所
    述均不相符；又依原告所主張之土地買賣係於八十年六月間完成登記，土地價款
    則於八十一年八月間始交付尾款，該期間買賣雙方又無任何保全債權措施，顯與
    買賣不動產之經驗法則有違，原告之主張，洵不足採。被告原處分將此部分被繼
    承人死亡前三年內贈與原告之現金，併入遺產總額，補徵遺產稅，依前揭法條之
    規定，核無不合，訴願決定遞以維持亦無違誤。
五、原告主張於八十一年八月十四日轉帳予丁○○一、一三六、一二四元係互助會（
    合會）之資金供被繼承人陳義信理財部分：按合會為由會首邀集二人以上為會員
    ，互約交付會款及標取合會金之契約。本件原告擔任蓬萊稻谷伍仟台斤互助會之
    會首，此有互助會會員名單附卷可稽，其雖主張招募該會係為籌措兒女教育費及
    個人日常理財所需；並援引證人丁○○於九十一年五月十四日準備程序中到場結
    證稱：「是原告將支票交給我，因為我標到陳義信的互助會，她要付給我合會金
    ，我參加他們夫婦的互助會，‧‧‧。」等情為據，惟揆諸上開說明，即互助會
    乃會首與會員間所訂定之契約，則被繼承人陳義信既非會首，亦非會員，自非契
    約之當事人，該合會契約之權利義務與其無關，是原告之主張，洵不足採。原處
    分及訴願決定，依首揭法律規定，就此部分核定補徵遺產稅並處以所漏稅額一倍
    之罰鍰，核無不合。
六、綜上所述，被告核定原告之配偶死亡前三年內贈與原告現金總額七、二００、０
    ００元，並據以補徵遺產稅及按所漏稅額裁處一倍罰鍰，其中關於被繼承人借予
    丙○○二、一八０、０００元之債權部分，原處分（含復查決定）及訴願決定，
    認係被繼承人對原告之贈與，認事用法，如上所述，均有未合，此部分原告之訴
    ，核有理由，應由本院將原處分及訴願決定關於該部分之核定撤銷。其餘部分，
    原處分（含復查決定）及訴願決定均無不合，原告之訴，為無理由，應予駁回。
    被告應本於本件判決之上開判決結果，重行核定原告之漏稅額及罰鍰數額。另本
    件事證已臻明確，兩造其餘攻擊防禦方法與判決結果不生影響，爰不予贅述。
七、據上結論，本件原告之訴為一部有理由，一部無理由，爰依行政訴訟法第一百九
    十五條第一項、第一百零四條、第二百十八條，民事訴訟法第七十九條但書、第
    三百八十五條第一項，判決如主文。
中　　　華　　　民　　　國    九十一　　年　  　七　　　月　　  十六　　日
                              高雄高等行政法院第三庭
                                          審判長法官  江幸垠
                                          法      官  戴見草
                                          法      官  林石猛
右為正本係照原本作成。
如不服本判決，應於判決送達後二十日內向本院提出上訴書狀，其未表明上訴理由者
，應於提起上訴後二十日內向本院提出上訴理由書（須按對造人數附繕本）；如於本
判決宣示或公告後送達前提起上訴者，應於判決送達後二十日內補提上訴理由書（須
附繕本）。未表明上訴理由者，逕以裁定駁回。
提起上訴應預繳送達用雙掛號郵票七份（每份三十四元）。
中　　　華　　　民　　　國    九十一　　年　  　七　　　月　　  十六　　日
                                          法院書記官  洪美智
